【裁判字號】    89,易,4059
【裁判日期】    900307
【裁判案由】    詐欺等
【裁判全文】
臺灣板橋地方法院刑事判決                        八十九年度易字第四五九號
    公  訴  人  臺灣板橋地方法院檢察署檢察官
    被      告  戊○○
右列被告因詐欺案件，經檢察官提起公訴（八十八年度偵續字第三一一號)，本院判
決如左：
    主  文
戊○○無罪。
    理  由
一、公訴意旨略以戊○○係華宇針織股份有限公司（下稱華宇公司）之負責人，明知
    華宇公司迄民國八十七年十月十五日止，積欠乙○○債務達新臺幣（下同）一千
    九百萬元，積欠己○○二千六百萬元，已無償還債務之資力，竟意圖為自己不法
    之所有，於八十七年十月十五日，在桃園縣桃園市○○路己○○舅舅處，向林、
    蘇二人隱瞞該公司之機器設備均有質押借款之情形，而詐稱僅機械六台，有向甲○○○股份有限公司（下稱中租公司）質押借款一千萬元，且該部分質押債務由
    華宇公司自負清償之責，願以相關之機械設備（見起訴書附表）作價抵銷先前積
    欠債務，並再續借三百萬元云云，使乙○○及己○○誤信該等機械設備仍有相當
    價值，而與之簽訂買賣契約，同意戊○○將該華宇公司之相關機械設備作價四千
    五百萬元，以抵銷林、蘇二人之上開借款債權，並將該等機器設備之所有權移轉
    予林、蘇二人，並由林、蘇二人再給付三百萬元予戊○○；又戊○○明知其所有
    如上所示之相關機器設備所有權業已移轉予林、蘇二人，自己僅係機器設備之承
    租人，詎竟意圖為自己不法之所有，於八十七年十一月八日，將其中機器設備之
    一之單面三六段提花機一台，侵占入己，而以八十萬元之價格出售予協鈞針織股
    份有限公司（下稱協鈞公司），案經乙○○告訴，因認戊○○涉犯刑法第三百三
    十五條第一項侵占罪嫌、同法第三百三十九條第一項、第二項之詐欺罪嫌云云。
二、公訴人認被告涉有前開罪嫌，無非係以告訴人乙○○之指訴，核與被害人己○○
    、證人丁○○指證相符，並有買賣契約書、匯款單、買賣同意書等為其論據。
三、按犯罪事實應依證據認定，無證據不得推定其犯罪事實，刑事訴訟法第一百五十
    四條定有明文。復按刑法第三百三十九條第一項之詐欺罪，須行為人主觀上有不
    法所有之意圖，客觀上有詐術行為之實施，始能成立，申言之，要以一方有不法
    取得財物之意思，進而實施欺罔之行為，致使他方因該欺罔行為，至表意有所錯
    誤，結果而為財產上之處分行為，致受損害，始足當之。所謂以詐術使人為物之
    交付，必須被欺罔者（即受詐欺人）因其詐術而陷於錯誤，若於方法上不能認為
    詐術，亦不致使人陷於錯誤，其間所為係在雙方均得以充分了解之前提下，所為
    具有共同性認知之雙方合意性（含明示、默示）之契約或合同行為抑或由第三者
    之介入行為而無共同之犯行者，即不構成該罪（最高法院四十六年臺上第二六○
    號、十九年上字第一六九九號判例意旨參照）。又債務人於債之關係成立後，如
    有債務不履行之情形，在社會生活原因出之多端，縱令出於惡意而有給付不完全
    、遲延給付或不為給付之情事，苟無足以證明其在債之關係發生時，自始即故意
    藉此從事財產犯罪之積極證據，因據前揭，仍不得以債信違反之客觀狀態，即行
    推測債務人有詐欺犯意。另侵占罪之成立，行為人需於主觀上有變更其原來持有
    之意思而為不法所有之意思，換言之，其自居於所有權人之地位行使權利；客觀
    上須有變更其原來之持有意思而為不法所有之行為存在，若無為自己或第三人不
    法所有之意圖，或無變更其原來之持有意思而為不法所有之行為，皆與侵占罪之
    犯罪構成要件不符，是二者缺一不可，否則自難以侵占罪相繩。而告訴人之告訴
    ，係以使被告受刑事訴追為目的，是其陳述是否與事實相符，仍應調查其他證據
    以資審認。
四、訊據被告戊○○固坦承其積欠相關債務事實，惟矢口否認有何公訴人所指之犯行
    ，辯稱略以：伊與乙○○、己○○三人間原是上下游業界關係，伊雖有積欠債務
    ，業界都是以機台設定質押，八十七年發生財務危機，怕機器被別人搬走，故寫
    買賣契約書方式，作為保證等語。經查：
    (一)、本案首應究明者，乃告訴人告訴事項與被告間，關於系爭生財機器設備以及
        相關之糾紛，其間基本法律關係性質為何？
    (二)、證人己○○證稱：「被告借款在先，都有分期開票出來，如果錢有按時還，
        這個契約只是保障而已，如果錢沒有還，這個契約就是買賣契約（見八十八
        年七月二日偵查筆錄）；與告訴人、被告間有簽訂買賣契約，當時不是為了
        買賣，是為了週轉被告之債務，因為民間借款利息壓力大，買賣契約當作保
        證之一種，若未還錢，則買賣契約生效，錢是告訴人匯的（見本院九十年一
        月十七日訊問筆錄）」等語，就此觀之，足以認定被告戊○○在該買賣契約
        簽立後，債務並未消滅，被告借款後，在於當作保證借貸契約之履行，而本
        件契約則係事後應證人己○○與告訴人乙○○二人之要求而訂立，倘被告按
        期清償債務，該契約則僅作為擔保之用，僅於被告不履行債務時，始由其等
        取得前開機器以抵償債務，是其真意乃在於擔保前欠債務，非純屬買賣後再
        將機械出租之混合契約。
    (三)、再者，告訴人指稱：簽訂本件買賣契約時，僅知其中六台機械有設定質押云
        云，惟其後復自承：伊係驊富有限公司之負責人，從事針織布及針織機器之
        買賣，針織業大多以透過租賃公司取得機器設備等語，證人己○○亦證稱：
        針織業購買機器多需借款，僅其借款之方式不同而已等語；另證人丙○○即
        協鈞針織有限公司之負責人於偵查中亦證稱：針織業都是向銀行借款買機器
        或向租賃公司以租買方式取得機器等語（見八十八年七月二日偵查筆錄），
        核與被告於偵查中供述以：國內機台大多以租買方式向租賃公司取得，國外
        機台則多向銀行貸款取得等情節相符。亦與告訴人所陳八十七年十月十五日
        被告要向己○○借三百萬元，我們認為不行，才寫了買賣契約書，以及其於
        九十年二月二十一日所舉之告訴意旨狀所述等情，亦無不合。
    (四)、綜諸上情，參互以觀，足悉被告於簽約時，雖未表示有其他機器亦為質押情
        形，然告訴人對於被告之其他機器多有設定質押予銀行或租賃公司一節，本
        於其就相關業界間之認知程度，即應有所明瞭，實非因被告未予告知，致陷
        錯誤，自難僅就告訴人之指訴，遽認被告施以訛詐。尤以，告訴人、證人己○○亦均供稱：被告係自八十五年起即陸續向其等二人調借現金，借款最多
        時皆高達二千餘萬元，有依約付息等情，足證被告與告訴人間前有多次借貸
        ，信賴關係要已建立，其後復以訂立買賣契約為告訴人債權之擔保，此為告
        訴人所自承，且其間之債權債務關係，被告自始至終均未有否認，並一再表
        示願分期清償債務，實乃因現今經濟衰退，極度不景氣，造成清償債務之困
        難度，並非不為清償，情非得已。因認被告向告訴人之借款，主觀上並無為
        自己不法所有之意圖，實肇因大環境使之清償困難度加深，所辯應非無的。
        又被告簽訂本件契約，其真意係為擔保債務之清償，非純屬買賣及租賃之混
        合契約，已如前述，是被告對其機器仍有自由處分之權限，其縱有為事實上
        或法律上之處分行為，客觀上亦無易持有為所有之不法行為，於法律上仍屬
        權利人為權利之行使行為，要難苛責。
    (五)、又告訴人之債權未獲致清償，自堪憫憐，究其本意，其所為諸多責難之相關
        說明，仍不能證明被告有何意圖不法所有之主觀犯意，是告訴人僅係推測被
        告有此主觀不法意圖而已，故為借貸債務履行與否之民事問題，非可因事後
        未能取償抑或取償困難，遽認係他人訛詐，是被告有無施用詐術及告訴人是
        否陷於錯誤者，已趨明確，故於原先均在無爭執之情況下，所為民事債權債
        務關係之成立，當不得因事後不能履行、履行不能或為不完全履行債之給付
        之本旨時，即認有詐欺之意圖；且亦不得認為告訴人係陷於錯誤，據上，公
        訴意旨，已非的論。是被告縱令為詐術之施予，告訴人本於個人理財為將本
        求利之理念，仍難以認定係陷之錯誤而後為之，應已明顯。本案應係告訴人
        與被告間，所生錯誤性認知使然；因認本案屬民事履行所生糾葛，所生糾紛
        宜應由其等間，另循民事訴訟途徑以資解決。
    (六)、綜上，被告所稱主觀上並無不法所有意圖，應堪採信，其未能如期清償欠款
        ，純屬民事糾葛，殊難據此遽以刑責相繩，此外，復查無其他積極證據足認
        其有何公訴所指犯行，不能證明被告犯罪，自應為被告無罪之諭知。
據上論斷，應依刑事訴訟法第三百零一條第一項前段，判決如主文。
本案經檢察官蔡顯鑫到庭執行職務
中      華      民      國      九  十      年      三月    七    日
                                          臺灣板橋地方法院刑事第六庭
                                                  法  官  黎錦福
右正本證明與原本無異。
如不服本判決，應於判決送達後十日內向本院提出上訴狀。
                                                  書記官  戴尚榮
中      華      民      國      九  十      年      三      月  十  二  日


司法院資訊處製作；財團法人民間司法改革基金會備份。
